ACORDAO-COMPLETO-2381446

ACÓRDÃO 10628/2019 ATA 38/2019 - SEGUNDA CÂMARA

VISTOS, relatados e discutidos estes autos de tomada de contas especial instaurada pelo Fundo Nacional de Assistência Social (FNAS) em desfavor de Jonas Camelo de Almeida Neto, como então prefeito de Buíque – PE (gestões: 2009-2012 e 2013-2016) , diante da parcial impugnação dos dispêndios inerentes aos recursos federais transferidos pela modalidade fundo a fundo sob o valor de R$ 80.400,00, durante o exercício de 2010, para as ações de Proteção Social Básica (PSB) e de Proteção Social Especial (PSE) no âmbito do Sistema Único de Assistência Social (Suas) ; 
ACORDAM os Ministros do Tribunal de Contas da União, reunidos em Sessão da 2ª Câmara, ante as razões expostas pelo Relator, em:
9.1. julgar irregulares as contas de Jonas Camelo de Almeida Neto, nos termos dos arts. 1º, I, 16, III, alíneas “b” e “c”, e 19, caput, da Lei nº 8.443, de 1992, para condená-lo ao pagamento do débito apurado nos autos, atualizado monetariamente e acrescido de juros de mora calculados desde as datas informadas até o efetivo recolhimento, fixando-lhe o prazo de 15 (quinze) dias, contados da notificação, para que comprove perante o Tribunal (art. 214, III, “a”, do Regimento Interno do TCU – RITCU) , o recolhimento da referida dívida em favor do Fundo Nacional de Assistência Social, na forma da legislação em vigor, sob as seguintes condições:
	Valor Original (em R$) :
	Data da Ocorrência:

	10.050,00
	8/4/2010

	10.050,00
	31/3/2010

	10.050,00
	26/4/2010

	10.050,00
	24/5/2010

	10.050,00
	30/6/2010

	10.050,00
	14/7/2010

	10.050,00
	23/8/2010

	10.050,00
	20/9/2010

9.2. aplicar em desfavor de Jonas Camelo de Almeida Neto a multa prevista no art. 57 da Lei nº  8.443, de 1992, sob o valor de R$ 40.000,00 (quarenta mil reais) , fixando-lhe o prazo de 15 (quinze) dias, contados da notificação, para que comprove, perante o Tribunal (art. 214, III, “a”, do RITCU) , o recolhimento da referida dívida ao Tesouro Nacional, atualizada monetariamente na forma da legislação em vigor;
9.3. autorizar, caso requerido, nos termos do art. 26 da Lei nº 8.443, de 1992, e do art. 217 do RITCU, o parcelamento das dívidas fixadas por este Acórdão em até 36 (trinta e seis) parcelas mensais e sucessivas, com a devida atualização monetária e os correspondentes acréscimos legais, esclarecendo ao responsável que a falta de pagamento de qualquer parcela importará no vencimento antecipado do saldo devedor, sem prejuízo das demais medidas legais;
9.4. autorizar, desde logo, a cobrança judicial das dívidas fixadas por este Acórdão, nos termos do art. 28, inciso II, da Lei nº 8.443, de 1992, caso não atendida a notificação; e
9.5. determinar que a unidade técnica envie a cópia deste Acórdão, acompanhado do Relatório e do Voto, à Procuradoria da República no Estado de Pernambuco, nos termos do art. 16, § 3º, da Lei nº 8.443, de 1992, para o ajuizamento das ações civis e penais cabíveis.

Tomada de Contas Especial instaurada pelo Fundo Nacional de Assistência Social (FNAS) em desfavor de Jonas Camelo de Almeida Neto, como então prefeito de Buíque  PE (gestões: 2009-2012 e 2013-2016), diante da parcial impugnação dos dispêndios inerentes aos recursos federais transferidos na modalidade fundo a fundo durante o exercício de 2010, sob o valor de R$ 80.400,00, para os serviços de Proteção Social Básica (PSB) e de Proteção Social Especial (PSE), no âmbito do Sistema Único de Assistência Social (Suas).

Segunda Câmara

Município de Buíque - PE.

3. Responsável: Jonas Camelo de Almeida Neto (CPF XXX.405.104-XX).

Ana Arraes (Presidente).

13.1. Ministros presentes: Ana Arraes (Presidente), Augusto Nardes e Raimundo Carreiro.
13.2. Ministra que alegou impedimento na Sessão: Ana Arraes (Presidente).
13.3. Ministro-Substituto convocado: André Luís de Carvalho (Relator).

TRF-1

Jonas Camelo de Almeida Neto

ANDRÉ DE CARVALHO

Trata-se de tomada de contas especial instaurada pelo Fundo Nacional de Assistência Social (FNAS) em desfavor de Jonas Camelo de Almeida Neto, como então prefeito de Buíque – PE (gestões: 2009-2012 e 2013-2016) , diante da parcial impugnação dos dispêndios inerentes aos recursos federais transferidos pela modalidade fundo a fundo sob o valor de R$ 80.400,00, durante o exercício de 2010, para as ações de Proteção Social Básica (PSB) e de Proteção Social Especial (PSE) no âmbito do Sistema Único de Assistência Social (Suas) .
Após a análise final do feito, o auditor federal da Secex-TCE lançou o seu parecer conclusivo à Peça 19, com a anuência dos dirigentes da unidade técnica (Peças 20 e 21) , nos seguintes termos:
“ (...) HISTÓRICO
2.	De acordo com o Demonstrativo Sintético Anual da Execução Físico-Financeira do Sistema Único da Assistência Social (SUAS) , relativo ao exercício de 2010 (peça 1, p. 29-33) , o Fundo Nacional de Assistência Social (FNAS) transferiu ao município de Buíque recursos no montante de R$ 431.434,96, para serem aplicados nos Serviços de Proteção Social Básica (PSB) e Proteção Social Especial (PSE) . Além das transferências relativas ao PSB e ao PSE, foram repassados ao município recursos relativos ao Índice de Gestão Descentralizada (IGDBF) , totalizando R$ 139.964,79, que não foram objeto de análise na presente tomada de contas especial.
3. Na peça 1, p. 25-27, e peça 3, p. 2-7, consta o detalhamento dos valores transferidos ao município no exercício de 2010, contendo os dados das ordens bancárias emitidas, além de referências às ações orçamentárias e aos pisos contempladas no âmbito de cada serviço de proteção social, quais sejam: piso variável de média complexidade – PETI; piso fixo de média complexidade; projovem adolescente – PBV I; piso básico fixo; piso básico de transição; e BPC na escola.
4.	Mediante nota técnica 2.077/2013-CPCRFF/CGPC/DEFNAS, de 4/6/2013 (peça 1, p. 49) , a Coordenação Geral de Prestação de Contas da Diretoria Executiva do FNAS, em decorrência do posicionamento adotado pelo Departamento de Proteção Social Básica da Secretaria Nacional de Assistência Social (SNAS) , concluiu que caberia ao município de Buíque a devolução de parte dos recursos oriundos do FNAS no exercício de 2010, em virtude da ‘não execução dos coletivos do programa Projovem’. O valor a devolver seria de R$ 80.400,00, além da atualização monetária.
5. Dado o teor da mencionada nota técnica, o responsável arrolado nos presentes autos, Sr. Jonas Camelo de Almeida Neto, então prefeito municipal, foi notificado, mediante ofício 1.670/CGPC/DEFNAS/SNAS/MDS, de 12/6/2013, para que procedesse à devolução dos valores apontados pela Diretoria Executiva do FNAS (peça 1, p. 51-53) . O aviso de recebimento relativo ao citado ofício não se encontra acostado aos autos. O conselho municipal de assistência social também foi notificado acerca da solicitação de devolução de recursos, conforme ofício e aviso de recebimento acostados à peça 1, p. 55-57.
6. Posteriormente, foi emitida a nota técnica 644/2015-CPCRFF/CGPC/DEFNAS, de 31/3/2015, que manteve o posicionamento pela necessidade de devolução dos recursos repassados ao município para a execução do programa Projovem, em virtude de as justificativas apresentadas pela administração municipal não terem sido acolhidas pela Coordenação Geral do Projovem Adolescente e Serviços para a Juventude (peça 1, p. 63-67) . O Senhor Jonas Camelo de Almeida Neto e o conselho municipal de assistência social de Buíque foram comunicados acerca do teor da referida nota técnica, conforme ofícios constantes da peça 1, p. 69-73 e p. 82-85, que não se encontram acompanhados dos respectivos avisos de recebimento. 
7.	Em 28/9/2015, a Coordenação Geral de Prestação de Contas da Diretoria Executiva do FNAS, mediante nota técnica 4.230/2015-CPCRFF/CGPC/DEFNAS (peça 1, p. 5-9) , informou que não houve devolução, por parte do responsável, do montante de recursos referentes aos ‘coletivos não executados do programa Projovem Adolescente’, motivo pelo qual caberia a instauração de tomada de contas especial. Concluiu pela responsabilização do Senhor Jonas Camelo de Almeida Neto, pelo valor histórico de R$ 80.400,00.
8. Em 8/10/2015, a Secretaria Nacional de Assistência Social do MDS emitiu o termo de aprovação parcial constante da peça 1, p. 15, reprovando, relativamente à prestação de contas do município de Buíque, o valor sugerido na nota técnica 4.230/2015-CPCRFF/CGPC/DEFNAS, elaborada pela Diretoria Executiva do FNAS.
9. Finalmente, em 11/4/2016, a Secretaria Executiva do então MDS elaborou o Relatório de Tomada de Contas Especial 77/2016, que concluiu pela responsabilização do Senhor Jonas Camelo de Almeida Neto, ex-prefeito do município de Buíque, gestões 2009-2012 e 2013-2016, pelo dano ao Erário no valor histórico de R$ 80.400,00, em virtude da ‘impugnação parcial das despesas, pela ausência de devolução dos recursos dos coletivos não executados do Programa Projovem Adolescente’ (peça 1, p. 96-104) .
10. As conclusões do Relatório de Tomada de Contas Especial foram ratificadas pela CGU, por meio do Relatório e Certificado de Auditoria 718/2016 e do Parecer do Dirigente do Órgão de Controle Interno (peça 1, p. 112-117) . Na sequência, as conclusões do órgão de controle foram submetidas ao Ministro de Estado do Desenvolvimento Social e Agrário para conhecimento, que então emitiu, em 12/8/2016, o pronunciamento ministerial constante da peça 1, p. 125.
11. Na instrução inicial (peça 4) , analisando-se os documentos nos autos, concluiu-se pela necessidade de realização de citação para a irregularidade abaixo:
11.1. Ocorrência: não comprovação da boa e regular aplicação dos recursos federais transferidos ao município de Buíque, para aplicação no Programa Nacional de Inclusão de Jovens – Projovem Adolescente, no exercício de 2010.
11.2. Conduta: não proceder ao cadastramento de oito coletivos (grupos) e à vinculação dos jovens no Sistema de Acompanhamento e Gestão do Projovem Adolescente - SISJOVEM, impossibilitando a comprovação de que os serviços socioeducativos foram executados e contrariando os seguintes dispositivos legais e regulamentares: art. 4º, §§1º e 5º, da Lei 11.692, de 10/6/2008; art. 17, §3º, do Decreto 6.629, de 4/11/2008; e art. 39, §1º, da Portaria MDS 171, de 26/5/2009.
11.3. Evidências: Demonstrativo de Parcelas Pagas do Sistema Único da Assistência Social - município de Buíque, relativo ao exercício de 2010 (peça 1, p. 25-27, e peça 3, p. 2-7) ; nota técnica 2.077/2013-CPCRFF/CGPC/DEFNAS, de 4/6/2013 (peça 1, p. 49) ; nota técnica 644/2015-CPCRFF/CGPC/DEFNAS, de 31/3/2015 (peça 1, p. 63-67) ; nota técnica 4.230/2015-CPCRFF/CGPC/DEFNAS (peça 1, p. 5-9) ; e Relatório de Tomada de Contas Especial 77/2016 (peça 1, p. 96-104) 
11.4. Débito relacionado ao Sr. Jonas Camelo de Almeida Neto (CPF XXX.405.104-XX) , ex-Prefeito de 
	Valor Original (R$) 
	Data da Ocorrência

	10.050,00
	08/04/2010

	10.050,00
	31/03/2010

	10.050,00
	26/04/2010

	10.050,00
	24/05/2010

	10.050,00
	30/06/2010

	10.050,00
	14/07/2010

	10.050,00
	23/08/2010

	10.050,00
	20/09/2010

12. Em cumprimento ao pronunciamento da unidade (peça 6) , foi efetuada a citação do Jonas Camelo de Almeida Neto (CPF XXX.405.104-XX) , na forma a seguir:
	Comunicação: 0812/2017-TCU/SECEX-PE (peça 8) 
Expedição: 24/5/2017
Data da Ciência: 16/6/2017 (peça 9) 
Nome Recebedor: Cenilda Moreira Ramos da Silva
Observação: Ofício enviado para o endereço do responsável, conforme pesquisa de endereço no Sistema da Receita Federal (peça 7) 
Fim do prazo para a defesa: 3/7/2017
	
13. Transcorrido o prazo regimental, o responsável permaneceu silente, sendo considerado revel, nos termos do art. 12, §3º, da Lei 8.443/1992, dando-se prosseguimento ao processo.
14. Na instrução de peça 10, foi proposto o julgamento irregular das contas do responsável, imputação de débito no valor original de R$ 80.400,00, e aplicação de multa prevista no art. 57 da referida lei ao responsável.
15. Encaminhados os autos ao Ministério Público junto TCU - MPTCU, o aludido Parquet mesmo considerando a validade da citação, sugeriu que fosse realizada nova tentativa de citação para um novo endereço do responsável, argumentando que a medida prestigiaria a busca da verdade material, a ampla defesa e a racionalização processual, e que há casos em que ao tempo da citação o endereço do responsável ainda não foi atualizado na base de dados oficial. Ressaltou ainda que restando infrutífera a nova citação, em nada estaria prejudicada a realizada anteriormente, bem como as demais manifestações, seguindo o processo para julgamento. Por fim, aduziu que, caso o E. Relator considerasse o descabimento da nova tentativa de citação do responsável, concordava com a proposta da Secex/PE (peça 13) .
16. O Relator do feito concordou o posicionamento do MP/TCU e determinou o retorno dos autos à Secex/PE para realizar a citação no novo endereço do responsável.
17. Em cumprimento ao Despacho do Ministro-Relator (peça 14) , foi efetuada nova citação Jonas Camelo de Almeida Neto (CPF XXX.405.104-XX) , na forma a seguir:
	Comunicação: 1100/2018-TCU/SECEX-PE (peça 17) ,
Expedição: 14/6/2017
Data da Ciência: 25/6/2018 (peça 18) 
Nome Recebedor: Maria de Fátima C. dos Santos
Observação: Ofício enviado para o endereço do responsável, conforme pesquisa de endereço no Sistema da Receita Federal (peça 15) 
Fim do prazo para a defesa: 10/7/2018
	
18. Transcorrido o prazo regimental, mais uma vez o responsável permaneceu silente, devendo ser considerado revel, nos termos do art. 12, §3º, da Lei 8.443/1992, dando-se prosseguimento ao processo.
ANÁLISE DOS PRESSUPOSTOS DE PROCEDIBILIDADE DA IN/TCU 71/2012
Prejuízo ao Contraditório e Ampla Defesa
19. Verifica-se que não houve o transcurso de mais de dez anos desde o fato gerador sem que tenha havido a notificação do responsável pela autoridade administrativa federal competente (art. 6º, inciso II, c/c art. 19, da IN/TCU 71/2012, modificada pela IN/TCU 76/2016) , uma vez que o fato gerador da irregularidade sancionada ocorreu no período compreendido em março de 2010 a setembro de 2010, n qual os valores foram repassados para conta corrente do Peti, e o responsável foi notificado sobre a irregularidade, pela autoridade administrativa competente, conforme abaixo:
19.1. Jonas Camelo de Almeida Neto, em 10/4/2015, por meio do Ofício 2.127/CGPC/DEFNAS/MDS acostado à peça 1, p. 69-73, entregue em 29/4/2015, conforme comprovante (mesma peça, p. 80) .
Valor de Constituição da TCE 	
20. Verifica-se, ainda, que o valor atualizado do débito apurado (sem juros) , em 1º/1/2017, é de R$ 124.061,89, portanto, superior ao limite mínimo de R$ 100.000,00, na forma estabelecida conforme os arts. 6º, inciso I, e 19, da IN/TCU 71/2012, modificada pela IN/TCU 76/2016. 
OUTROS DÉBITOS NOS SISTEMAS DO TCU COM O MESMO RESPONSÁVEL
21. Informa-se que foi encontrado débito imputável ao responsável em outros processos em tramitação no Tribunal:
	Responsável
	Processos

	Jonas Camelo de Almeida Neto
	TC Processo 009.011/2016-1 (TCE – contas julgadas irregulares, débito imputado ao responsável no valor original de R$ 58.247,53 e multa no valor de R$ 20.000,00 – Acórdão 7202/2018-TCU-Segunda Câmara – foi impetrado recurso, aguardando minuta do MP.

22. A tomada de contas especial está, assim, devidamente constituída e em condição de ser instruída.
EXAME TÉCNICO
Da validade das notificações:
23. Preliminarmente, cumpre tecer breves considerações sobre a forma como são realizadas as comunicações processuais no TCU. A esse respeito, destacam-se o art. 179, do Regimento Interno do TCU (Resolução 155, de 4/12/2002) e o art. 4º, inciso III, § 1º, da Resolução TCU 170, de 30 de junho de 2004, in verbis:
‘Art. 179. A citação, a audiência ou a notificação, bem como a comunicação de diligência, far se-ão:
I - mediante ciência da parte, efetivada por servidor designado, por meio eletrônico, fac-símile, telegrama ou qualquer outra forma, desde que fique confirmada inequivocamente a entrega da comunicação ao destinatário;
II - mediante carta registrada, com aviso de recebimento que comprove a entrega no endereço do destinatário;
III - por edital publicado no Diário Oficial da União, quando o seu destinatário não for localizado
 (...) Art. 3º As comunicações serão dirigidas ao responsável, ou ao interessado, ou ao dirigente de órgão ou entidade, ou ao representante legal ou ao procurador constituído nos autos, com poderes expressos no mandato para esse fim, por meio de:
I - correio eletrônico, fac-símile ou telegrama;
II - servidor designado;
III - carta registrada, com aviso de recebimento;
IV - edital publicado no Diário Oficial da União, quando o seu destinatário não for localizado, nas hipóteses em que seja necessário o exercício de defesa.
Art. 4º. Consideram-se entregues as comunicações:
I - efetivadas conforme disposto nos incisos I e II do artigo anterior, mediante confirmação da ciência do destinatário;
II - realizadas na forma prevista no inciso III do artigo anterior, com o retorno do aviso de recebimento, entregue comprovadamente no endereço do destinatário;
III - na data de publicação do edital no Diário Oficial da União, quando realizadas na forma prevista no inciso IV do artigo anterior.
§ 1º O endereço do destinatário deverá ser previamente confirmado mediante consulta aos sistemas disponíveis ao Tribunal ou a outros meios de informação, a qual deverá ser juntada ao respectivo processo’.
24. Bem se vê, portanto, que a validade da citação via postal não depende de que o aviso de recebimento seja assinado pelo próprio destinatário da comunicação, o que dispensa, no caso em tela, a entrega do AR em ‘mãos próprias’. A exigência da norma é no sentido de o Tribunal verificar se a correspondência foi entregue no endereço correto, residindo aqui a necessidade de certeza inequívoca. 
25. Não é outra a orientação da jurisprudência do TCU, conforme se verifica dos julgados a seguir transcritos:
‘São válidas as comunicações processuais entregues, mediante carta registrada, no endereço correto do responsável, não havendo necessidade de que o recebimento seja feito por ele próprio’ (Acórdão 3648/2013-TCU-Segunda Câmara, Relator Ministro José Jorge) ;
‘É prescindível a entrega pessoal das comunicações pelo TCU, razão pela qual não há necessidade de que o aviso de recebimento seja assinado pelo próprio destinatário. Entregando se a correspondência no endereço correto do destinatário, presume-se o recebimento da citação’ (Acórdão 1019/2008-TCU-Plenário, Relator Ministro Benjamin Zymler) ;
‘As comunicações do TCU, inclusive as citações, deverão ser realizadas mediante Aviso de Recebimento - AR, via Empresa Brasileira de Correios e Telégrafos, bastando para sua validade que se demonstre que a correspondência foi entregue no endereço correto’ (Acórdão 1526/2007-TCU-Plenário, Relator Ministro Aroldo Cedraz) .
26. A validade do critério de comunicação processual do TCU foi referendada pelo Supremo Tribunal Federal, nos termos do julgamento do MS-AgR 25.816/DF, por meio do qual se afirmou a desnecessidade da ciência pessoal do interessado, entendendo-se suficiente a comprovação da entrega do ‘AR’ no endereço do destinatário:
‘EMENTA: AGRAVO REGIMENTAL. MANDADO DE SEGURANÇA. DESNECESSIDADE DE INTIMAÇÃO PESSOAL DAS DECISÕES DO TRIBUNAL DE CONTAS DA UNIÃO. ART. 179 DO REGIMENTO INTERNO DO TCU. INTIMAÇÃO DO ATO IMPUGNADO POR CARTA REGISTRADA, INICIADO O PRAZO DO ART. 18 DA LEI nº 1.533/51 DA DATA CONSTANTE DO AVISO DE RECEBIMENTO. DECADÊNCIA RECONHECIDA. AGRAVO IMPROVIDO.
O envio de carta registrada com aviso de recebimento está expressamente enumerado entre os meios de comunicação de que dispõe o Tribunal de Contas da União para proceder às suas intimações.
O inciso II do art. 179 do Regimento Interno do TCU é claro ao exigir apenas a comprovação da entrega no endereço do destinatário, bastando o aviso de recebimento simples’. 
27. No caso vertente, a citação do responsável se deu em endereço proveniente de pesquisa de endereços realizada pelo TCU, especificamente à base de dados do Sistema CPF (vide parágrafos 12 e 17 acima) . A entrega do ofício citatório nos endereços ficou comprovada.
28. Nos processos do TCU, a revelia não leva à presunção de que seriam verdadeiras todas as imputações levantadas contra os responsáveis, diferentemente do que ocorre no processo civil, em que a revelia do réu opera a presunção da verdade dos fatos narrados pelo autor. Dessa forma, a avaliação da responsabilidade do agente não pode prescindir da prova existente no processo ou para ele carreada. 
29. Ao não apresentar sua defesa, o responsável deixou de produzir prova da regular aplicação dos recursos sob sua responsabilidade, em afronta às normas que impõem aos gestores públicos a obrigação legal de, sempre que demandados pelos órgãos de controle, apresentar os documentos que demonstrem a correta utilização das verbas públicas, a exemplo do contido no art. 93, do Decreto Lei 200/1967: ‘Quem quer que utilize dinheiros públicos terá de justificar seu bom e regular emprego na conformidade das leis, regulamentos e normas emanadas das autoridades administrativas competentes’. 
30. Mesmo as alegações de defesa não sendo apresentadas, considerando o princípio da verdade real que rege esta Corte, procurou-se buscar, em manifestações do responsável na fase interna desta Tomada de Contas Especial, se havia algum argumento que pudesse ser aproveitado a seu favor. 
31. No entanto, o responsável não se manifestou na fase interna, não havendo, assim, nenhum argumento que possa vir a ser analisado e posteriormente servir para afastar as irregularidades apontadas.
PRESCRIÇÃO DA PRETENSÃO PUNITIVA
32. Vale ressaltar que a pretensão punitiva, conforme Acórdão 1441/2016-TCU-Plenário, Relator Ministro Benjamin Zymler, que uniformizou a jurisprudência acerca dessa questão, subordina se ao prazo geral de prescrição indicado no art. 205, do Código Civil, que é de dez anos, contado da data de ocorrência da irregularidade sancionada, nos termos do art. 189, do Código Civil, sendo este prazo interrompido pelo ato que ordenar a citação, a audiência ou a oitiva do responsável.
33. No caso em exame, não ocorreu a prescrição, uma vez que a irregularidade sancionada ocorreu em no período compreendido entre março de 2010 a setembro de 2010, e o ato de ordenação da citação ocorreu em 9/2/2018 (peça 12) .
34. Em se tratando de processo em que a parte interessada não se manifestou acerca das irregularidades imputadas, não há elementos para que se possa efetivamente aferir e reconhecer a ocorrência de boa-fé na conduta do responsável, podendo este Tribunal, desde logo, proferir o julgamento de mérito pela irregularidade das contas, conforme os termos dos §§ 2º e 6º do art. 202 do Regimento Interno do TCU (Acórdão 2064/2011-TCU-Primeira Câmara, relator Ministro Ubiratan Aguiar; Acórdão 6182/2011-TCU-Primeira Câmara, relator Ministro Weber de Oliveira; Acórdão 4072/2010-TCU-Primeira Câmara, relator Ministro Valmir Campelo; Acórdão 1189/2009-TCU-Primeira Câmara, relator Ministro Marcos Bemquerer; e Acórdão 731/2008-TCU-Plenário, relator Ministro Aroldo Cedraz) .
35. Dessa forma, o responsável deve ser considerado revel, nos termos do art. 12, §3º, da Lei 8.443/1992, devendo as contas serem julgadas irregulares, condenando-o ao débito apurado e aplicando-lhe a multa prevista no art. 57, da Lei 8.443/1992.
CONCLUSÃO
36. Em face da análise promovida na seção ‘Exame Técnico’, verifica-se que o responsável não logrou comprovar a boa e regular aplicação dos recursos. E, instado a se manifestar, optou pelo silêncio, configurando a revelia, nos termos do § 3º, do art. 12, da Lei 8.443/1992.
37. Vale ressaltar que a jurisprudência pacífica nesta Corte é no sentido da imprescritibilidade das ações de ressarcimento ao erário (Súmula TCU 282) . Dessa forma, identificado dano ao erário, deve se instaurar e julgar o processo de tomada de contas especial para responsabilizar seus agentes causadores, respeitando o direito ao contraditório e à ampla defesa, independentemente de quando ocorreram os atos impugnados.
38. Verifica-se também que não houve a prescrição da pretensão punitiva, conforme análise já realizada.
39. Tendo em vista que não constam dos autos elementos que permitam reconhecer a boa-fé do responsável, sugere-se que as suas contas sejam julgadas irregulares, nos termos do art. 202, § 6º, do RI/TCU, com a imputação do débito atualizado monetariamente e acrescido de juros de mora, nos termos do art. 202, §1º do RI/TCU, descontado o valor eventualmente recolhido, com a aplicação da multa prevista no art. 57, da Lei 8.443/1992.
PROPOSTA DE ENCAMINHAMENTO
40. Diante do exposto, submetemos os autos à consideração superior, propondo ao Tribunal:
a)	considerar revel o Sr. Jonas Camelo de Almeida Neto (CPF XXX.405.104-XX) , para todos os efeitos, dando-se prosseguimento ao processo, com fulcro no art. 12, § 3º, da Lei 8.443/1992; 
b)	julgar irregulares, nos termos dos arts. 1º, inciso I, 16, inciso III, alínea ‘c’, da Lei 8.443/1992, c/c os arts. 19 e 23, inciso III, da mesma Lei, as contas do Sr. Jonas Camelo de Almeida Neto (CPF XXX.405.104-XX) , condenando-o ao pagamento das importâncias a seguir especificadas, atualizadas monetariamente e acrescidas dos juros de mora, calculadas a partir das datas discriminadas até a data da efetiva quitação do débito, fixando-lhe o prazo de quinze dias, para que comprove, perante o Tribunal, o recolhimento das referidas quantias aos cofres do Fundo Nacional de Assistência Social, nos termos do art. 23, inciso III, alínea ‘a’, da citada lei, c/c o art. 214, inciso III, alínea a, do Regimento Interno:  
Débito:
	Valor Original (R$) 
	Data da Ocorrência

	10.050,00
	8/4/2010

	10.050,00
	31/3/2010

	10.050,00
	26/4/2010

	10.050,00
	24/5/2010

	10.050,00
	30/6/2010

	10.050,00
	14/7/2010

	10.050,00
	23/8/2010

	10.050,00
	20/9/2010

Valor atualizado do débito em 4/9/2019: R$ 135.709,87
c)  aplicar individualmente ao Jonas Camelo de Almeida Neto (CPF XXX.405.104-XX) , a multa prevista no art. 57, da Lei 8.443/1992, c/c o art. 267, do RI/TCU, fixando-lhe o prazo de quinze dias, a contar da notificação, para que comprove, perante o Tribunal (art. 214, inciso III, alínea a, do Regimento Interno do TCU) , o recolhimento da dívida aos cofres do Tesouro Nacional, atualizada monetariamente desde a data do acórdão que vier a ser proferido por este Tribunal até a do efetivo recolhimento, se paga após o vencimento, na forma da legislação em vigor;
d)	autorizar, desde logo, a cobrança judicial das dívidas, caso não atendida a notificação, na forma do disposto no art. 28, inciso II, da Lei 8.443/1992;
e) autorizar também, desde logo, se requerido, com fundamento no art. 28, inciso I, da Lei 8.443/1992, c/c o art. 217, §§ 1º e 2º, do Regimento Interno, o parcelamento das dívidas em até 36 parcelas, incidindo, sobre cada parcela, corrigida monetariamente, os correspondentes acréscimos legais, fixando-lhe o prazo de quinze dias, a contar do recebimento da notificação, para comprovar, perante o Tribunal, o recolhimento da primeira parcela, e de trinta dias, a contar da parcela anterior, para comprovar o recolhimento das demais parcelas, devendo incidir, sobre cada valor mensal, atualizado monetariamente, os juros de mora devidos, no caso do débito, na forma prevista na legislação em vigor, alertando o responsável de que a falta de comprovação do recolhimento de qualquer parcela importará o vencimento antecipado do saldo devedor, nos termos do § 2º do art. 217 do Regimento Interno deste Tribunal; 
f) enviar cópia do Acórdão a ser prolatado, bem como do Relatório e do Voto que o fundamentarem à Procuradoria da República no Estado de Pernambuco, nos termos do § 3º do art. 16 da Lei 8.443/1992, c/c o § 7º do art. 209 do Regimento Interno do TCU, para adoção das medidas cabíveis; e
g)	enviar cópia do Acórdão que vier a ser proferido ao Fundo Nacional de Assistência Social e ao responsável, para ciência, informando que a presente deliberação, acompanhada do Relatório e do Voto que a fundamenta, está disponível para a consulta no endereço www.tcu.gov.br/acordaos, além de esclarecer que, caso requerido, o TCU poderá fornecer sem custos as correspondentes cópias, de forma impressa”.
Enfim, por intermédio do Exmo. Sr. Procurador Marinus Eduardo De Vries Marsico, o Ministério Público junto ao TCU (MPTCU) anuiu, em cota singela (Peça 22) , à referida proposta da unidade técnica.
É o Relatório.

não há.

Procurador Marinus Eduardo De Vries Marsico.

TOMADA DE CONTAS ESPECIAL. FUNDO NACIONAL DE ASSISTÊNCIA SOCIAL. TRANSFERÊNCIA FUNDO A FUNDO. PARCIAL IMPUGNAÇÃO DOS DISPÊNDIOS. CITAÇÃO. REVELIA. NÃO COMPROVAÇÃO DA BOA E REGULAR APLICAÇÃO DOS RECURSOS FEDERAIS TRANSFERIDOS. CONTAS IRREGULARES. DÉBITO. MULTA. COMUNICAÇÃO.

TOMADA DE CONTAS ESPECIAL (TCE)

Secretaria de Controle Externo de Tomada de Contas Especial (Secex-TCE).

Trata-se de tomada de contas especial instaurada pelo Fundo Nacional de Assistência Social (FNAS) em desfavor de Jonas Camelo de Almeida Neto, como então prefeito de Buíque – PE (gestões: 2009-2012 e 2013-2016) , diante da parcial impugnação dos dispêndios inerentes aos recursos federais transferidos pela modalidade fundo a fundo sob o valor de R$ 80.400,00, durante o exercício de 2010, para as ações de Proteção Social Básica (PSB) e de Proteção Social Especial (PSE) no âmbito do Sistema Único de Assistência Social (Suas) .
Como visto, a partir das notas técnicas emitidas pela Coordenação-Geral de Prestação de Contas na Diretoria Executiva do FNAS junto à Secretaria Nacional de Assistência Social do então Ministério do Desenvolvimento Social e Combate à Fome (MDS) , foi promovida a instauração da presente TCE ante a parcial impugnação dos dispêndios em face da ausência de devolução dos recursos inerentes aos coletivos não executados do Programa Projovem Adolescente, tendo sido assinalado o dano ao erário sob o valor original de R$ 80.400,00 pela responsabilidade de Jonas Camelo de Almeida Neto (Peça 1, p. 5-9, 25-27, 49, 63-67 e 96-104) .
No âmbito do TCU, a então Secex-PE promoveu a citação do ex-prefeito pela não comprovação da boa e regular aplicação dos recursos federais transferidos, mas, a despeito de ter sido regularmente citado (Peças 10-18) , o responsável deixou transcorrer in albis o prazo para apresentar a sua defesa, passando à condição de revel, nos termos do art. 12, § 3º, da Lei nº  8.443, de 1992.
De todo modo, após a análise final do feito, a Secex-TCE propôs a irregularidade das contas do Sr. Jonas Camelo de Almeida Neto para condená-lo em débito e em multa, tendo o MPTCU anuído a essa proposta.
Incorporo o parecer da unidade técnica e do Parquet especial a estas razões de decidir.
Bem se sabe que a jurisprudência do TCU é firme no sentido da pessoal responsabilidade do gestor pela comprovação da boa e regular aplicação dos recursos federais recebidos, submetendo todo aquele que administra os recursos públicos ao dever de demonstrar o correto emprego dos valores federais, nos termos do art. 70, parágrafo único, da Constituição de 1988 e do art. 93 do Decreto-Lei nº  200, de 1967 (v.g.: Acórdãos 1.194/2009 e 3.991/2015, da 1ª Câmara, Acórdãos 27/2004, 6.235/2013 e 3.223/2017, da 2ª Câmara, e Acórdãos 11/1997 e 997/2015, do Plenário) .
Por essa linha, diante até mesmo da ausência do necessário nexo causal entre os recursos federais repassados e os supostos dispêndios incorridos no aludido programa, a falta de comprovação da boa e regular aplicação dos recursos públicos configurou a ofensa não só às regras legais, mas também aos princípios basilares da administração pública, já que, ao final e ao cabo, o gestor deixou de prestar satisfação à sociedade sobre o efetivo emprego dos recursos postos sob a sua responsabilidade, dando ensejo, inclusive, à presunção legal de dano ao erário pela integralidade dos valores transferidos em face da evidência de não aplicação dos valores com o desvio dos recursos federais, e, assim, mostra-se adequada a proposta da unidade técnica no sentido de condenar o responsável em débito e em multa.
Não se vislumbrou, enfim, a prescrição da pretensão punitiva do TCU no presente caso concreto, já que, nos termos do Acórdão 1441/2016-TCU-Plenário, não houve o transcurso de mais de dez anos entre a ordem para a citação no âmbito do TCU, em 11/4/2018 (Peça 14) , e a data fatal para a prestação de contas final dos recursos inerentes ao programa, em 1º/3/2011 (Portaria MDS nº 625, de 10 de agosto de 2010, à Peça 1, p. 63-67) .
Eis que, por meio do referido Acórdão 1.441/2016 proferido pelo Plenário na Sessão Extraordinária de 8/6/2016, o TCU firmou o seu entendimento no sentido de que a prescrição da pretensão punitiva deve seguir a regra geral do prazo decenal, contado a partir do fato, em linha com o art. 205 do Código Civil brasileiro, interrompendo-se a contagem do aludido prazo com a ordem de citação, nos termos do art. 240, caput, da Lei nº 13.105 (Código Processual Civil) , de 2015.
Sem prejuízo, todavia, do respeito a esse entendimento do Tribunal, reitero a minha ressalva já registrada em vários outros julgados do TCU no sentido de que, na ausência de lei específica, o TCU não deveria aplicar qualquer prazo prescricional sobre a referida pretensão punitiva ou, então, na pior das hipóteses, o Tribunal deveria aplicar a regra prescricional fixada pela Lei nº  9.873, de 1999, não só porque ela trata diretamente de prescrição no âmbito do direito administrativo sancionador, mas também porque, entre outras medidas, a aludida lei manda aplicar o prazo prescricional penal, quando a infração administrativa também configure crime, além de determinar expressamente que, no caso de ilícito continuado ou permanente, a contagem do prazo se inicie no dia da cessação do aludido ilícito.
A despeito, pois, de registrar essa minha posição pessoal, pugno pela pronta aplicação da multa legal em desfavor do aludido responsável, submetendo-me, então, ao entendimento fixado pelo aludido Acórdão 1441/2016-TCU-Plenário.
O TCU deve julgar irregulares, portanto, as contas de Jonas Camelo de Almeida Neto para condená-lo ao pagamento do débito apurado nos autos, sem prejuízo de lhe aplicar a multa prevista no art. 57 da Lei nº 8.443, de 1992.
Ante o exposto, voto pela prolação do Acórdão ora submetido a este Colegiado.
TCU, Sala das Sessões, em 22 de outubro de 2019.
Ministro-Substituto ANDRÉ LUÍS DE CARVALHO 
Relator